---
title: "Lab09: PRUEBAS DE HIPÓTESIS PARA MODELO MULTILINEAL"
author: "Daniel Escriba Flores"
output:
  pdf_document:
    latex_engine: xelatex
    toc: true
    toc_depth: 3
  html_document: 
    toc: true
    theme: united
    toc_depth: 3
    
---

```{r setup, include=FALSE}
knitr::opts_chunk$set(echo = TRUE)
```

# Contexto:

El Times-Observer es un periódico en la ciudad Metro. Al igual que muchos periódicos en la ciudad, el Times-Observer pasa por dificultades financieras. La gerente de circulación estudia otros periódicos en ciudades similares en Estados Unidos y Canadá, con interés particular en las variables que se relacionan con el número de suscriptores. Esta reúne la informacion muestral de 25 periódicos en ciudades similares empleando la siguiente notación:

• Suscriptores : Número de suscriptores (en miles)
• Población : Población metropolitana (en miles)
• Presupuesto : Presupuesto en publicidad del periódico (en miles de dólares)
• Ingreso : Ingreso familiar medio en el área metropolitana (en miles de dólares)

Deseando predecir el número de suscriptores con base a las otras variables, haga lo siguiente:

---

# Pregunta A: Datos, Regresion Multiple y Ecuacion

a. Lea la base de datos y haga un análisis de regresión múltiple. Además, escriba la ecuación de regresión.

## Lectura de datos

```{r Importando datos , warning=FALSE }
# Crear el dataset
data <- data.frame(
  Bachillerato = c(3.25, 1.80, 2.89, 3.81, 3.13, 2.81, 2.20, 2.14, 2.63),
  SAT_Verbal = c(480, 290, 420, 500, 500, 430, 320, 530, 469),
  SAT_Matematicas = c(410, 270, 410, 600, 490, 460, 490, 480, 440),
  Programa = c(3.21, 1.68, 3.58, 3.92, 3.00, 2.82, 1.65, 2.30, 2.33)
)

# Usar pander para formatear la tabla
pander(data, caption = "Tabla de datos de suscripciones a periodicos de USA y Canada")
```

## Regresion Multiple

```{r}
modelo <- lm(Programa ~ Bachillerato + SAT_Verbal + SAT_Matematicas, data = data)

summary(modelo)

modelo$coefficients
```

## Ecuacion de Regresion


```{r, echo=FALSE}
cat("Ecuación de regresión:\n")
cat("Suscriptores =", coef(modelo)[1], "+", coef(modelo)[2], "* Población +", 
    coef(modelo)[3], "* Presupuesto +", coef(modelo)[4], "* Ingreso\n")
```

```{r}
# Versión básica
extract_eq(modelo)

# Versión con valores de coeficientes
extract_eq(modelo, use_coefs = TRUE)

```

# Pregunta B: Linealidad e independecia

b. Verifique los supuestos de linealidad e independencia y diga si se aceptan o rechazan las
hipótesis nula 𝐻0.

## Linealidad 

```{r prueba t, message=FALSE, warning=FALSE}
cor.test(data$Suscriptores, data$Población)
```
### Interpretacion 

- El valor de p-valor = 0.0005271 es menor a 0.05 , por lo tanto, se rechaza la hipótesis nula (Ho) . Esto indica que existe una correlación lineal estadísticamente significativa entre la variable Suscriptores y Población .

El coeficiente de correlación es 0.643 , lo que sugiere una relación positiva moderada a fuerte entre ambas variables.

## Independencia

```{r prueba Durbin-watson, message=FALSE, warning=FALSE}
library(lmtest)

dwtest(modelo)
```

### Interpretacion

El p-valor = 0.7468 es mayor a 0.05 , por lo tanto, no se rechaza la hipótesis nula (Ho) . Esto indica que no existe autocorrelación significativa entre los residuos del modelo. Los errores son independientes, lo cual cumple con el supuesto de independencia en regresión lineal.

# Pregunta C: Normalidad y Homocedasticidad

c. Verifique los supuestos de normalidad y homocedasticidad y diga si se aceptan o rechazan las
hipótesis nula 𝐻0.


## Normalidad

```{r prueba shapiro-wilk}
shapiro.test(modelo$residuals)
```

### Interpretacion

El p-valor = 0.964 es mayor a 0.05 , por lo tanto, no se rechaza la hipótesis nula (Ho) . Esto indica que los residuos siguen una distribución normal , cumpliendo así con el supuesto de normalidad en el modelo de regresión.


## Homocedasticidad

```{r prueba Breusch-Pagan}
library(lmtest)

bptest(modelo)
```

### Interpretacion

El p-valor = 0.3327 es mayor a 0.05 , por lo tanto, no se rechaza la hipótesis nula (Ho) . Esto indica que los residuos tienen varianza constante , es decir, se cumple el supuesto de homocedasticidad en el modelo de regresión.


```{r}
print("\n" %+% "="*60)
print("4. SUPUESTO DE LINEALIDAD")
print("="*60)

# Test RESET de Ramsey para linealidad
reset_test <- resettest(modelo, power = 2:3, type = "fitted")
print(paste("Test RESET de Ramsey - p-valor:", round(reset_test$p.value, 4)))
print("H0: El modelo es lineal en los parámetros")
print(paste("Conclusión:", ifelse(reset_test$p.value > 0.05, 
                                 "NO se rechaza H0 - Linealidad OK", 
                                 "Se rechaza H0 - VIOLACIÓN DE LINEALIDAD")))

# Análisis de correlaciones lineales
cor_bach_prog <- cor(data$Bachillerato, data$Programa)
cor_verbal_prog <- cor(data$SAT_Verbal, data$Programa)
cor_mat_prog <- cor(data$SAT_Matematicas, data$Programa)

print("\nCorrelaciones lineales individuales:")
print(paste("Bachillerato - Programa:", round(cor_bach_prog, 4)))
print(paste("SAT Verbal - Programa:", round(cor_verbal_prog, 4)))
print(paste("SAT Matemáticas - Programa:", round(cor_mat_prog, 4)))
```

```{r}
print("\n" %+% "="*60)
print("3. SUPUESTO DE HOMOCEDASTICIDAD (VARIANZA CONSTANTE)")
print("="*60)

valores_ajustados <- fitted(modelo)

# Test de Breusch-Pagan
bp_test <- bptest(modelo)
print(paste("Test de Breusch-Pagan - p-valor:", round(bp_test$p.value, 4)))
print("H0: Varianza de errores es constante (homocedasticidad)")
print(paste("Conclusión:", ifelse(bp_test$p.value > 0.05, 
                                 "NO se rechaza H0 - Homocedasticidad OK", 
                                 "Se rechaza H0 - VIOLACIÓN DE HOMOCEDASTICIDAD")))

# Test de White (más general)
white_test <- bptest(modelo, ~ fitted(modelo) + I(fitted(modelo)^2))
print(paste("Test de White - p-valor:", round(white_test$p.value, 4)))

# Análisis visual de varianza
varianza_residuos <- var(residuos)
print(paste("Varianza de residuos:", round(varianza_residuos, 4)))

```

```{r}


# Matriz de correlación entre variables independientes
variables_indep <- data[, c("Bachillerato", "SAT_Verbal", "SAT_Matematicas")]
cor_matrix <- cor(variables_indep)
print("Matriz de correlación entre variables independientes:")
print(round(cor_matrix, 4))

# Factor de Inflación de Varianza (VIF)
vif_values <- vif(modelo)
print("\nFactor de Inflación de Varianza (VIF):")
print(round(vif_values, 3))

print("\nInterpretación VIF:")
print("VIF < 5: No multicolinealidad problemática")
print("VIF 5-10: Multicolinealidad moderada")
print("VIF > 10: Multicolinealidad severa")

# Verificar multicolinealidad
max_vif <- max(vif_values)
multicolinealidad <- ifelse(max_vif > 5, "DETECTADA", "NO DETECTADA")
print(paste("Conclusión: Multicolinealidad", multicolinealidad))

```
```{r}
summary(modelo)
```
```{r}
print("\n" %+% "="*60)
print("1. SUPUESTO DE NORMALIDAD DE RESIDUOS")
print("="*60)

residuos <- residuals(modelo)
print("Estadísticas descriptivas de residuos:")
print(summary(residuos))

# Test de Shapiro-Wilk (n < 50)
shapiro_test <- shapiro.test(residuos)
print(paste("Test de Shapiro-Wilk - p-valor:", round(shapiro_test$p.value, 4)))
print("H0: Los residuos siguen distribución normal")
print(paste("Conclusión:", ifelse(shapiro_test$p.value > 0.05, 
                                 "NO se rechaza H0 - Normalidad OK", 
                                 "Se rechaza H0 - VIOLACIÓN DE NORMALIDAD")))

# Test de Anderson-Darling (más potente)
ad_test <- ad.test(residuos)
print(paste("Test de Anderson-Darling - p-valor:", round(ad_test$p.value, 4)))

```

```{r}
valores_ajustados <- fitted(modelo)

# Test de Breusch-Pagan
bp_test <- bptest(modelo)
print(paste("Test de Breusch-Pagan - p-valor:", round(bp_test$p.value, 4)))
print("H0: Varianza de errores es constante (homocedasticidad)")
print(paste("Conclusión:", ifelse(bp_test$p.value > 0.05, 
                                 "NO se rechaza H0 - Homocedasticidad OK", 
                                 "Se rechaza H0 - VIOLACIÓN DE HOMOCEDASTICIDAD")))

# Test de White (más general)
white_test <- bptest(modelo, ~ fitted(modelo) + I(fitted(modelo)^2))
print(paste("Test de White - p-valor:", round(white_test$p.value, 4)))

# Análisis visual de varianza
varianza_residuos <- var(residuos)
print(paste("Varianza de residuos:", round(varianza_residuos, 4)))
```

```{r}
# Test RESET de Ramsey para linealidad
reset_test <- resettest(modelo, power = 2:3, type = "fitted")
print(paste("Test RESET de Ramsey - p-valor:", round(reset_test$p.value, 4)))
print("H0: El modelo es lineal en los parámetros")
print(paste("Conclusión:", ifelse(reset_test$p.value > 0.05, 
                                 "NO se rechaza H0 - Linealidad OK", 
                                 "Se rechaza H0 - VIOLACIÓN DE LINEALIDAD")))

# Análisis de correlaciones lineales
cor_bach_prog <- cor(data$Bachillerato, data$Programa)
cor_verbal_prog <- cor(data$SAT_Verbal, data$Programa)
cor_mat_prog <- cor(data$SAT_Matematicas, data$Programa)

print("\nCorrelaciones lineales individuales:")
print(paste("Bachillerato - Programa:", round(cor_bach_prog, 4)))
print(paste("SAT Verbal - Programa:", round(cor_verbal_prog, 4)))
print(paste("SAT Matemáticas - Programa:", round(cor_mat_prog, 4)))

```

```{r}
# Test de Durbin-Watson
dw_test <- dwtest(modelo)
print(paste("Test de Durbin-Watson - estadístico:", round(dw_test$statistic, 4)))
print(paste("Test de Durbin-Watson - p-valor:", round(dw_test$p.value, 4)))
print("H0: No hay autocorrelación de primer orden")
print(paste("Conclusión:", ifelse(dw_test$p.value > 0.05, 
                                 "NO se rechaza H0 - Independencia OK", 
                                 "Se rechaza H0 - VIOLACIÓN DE INDEPENDENCIA")))

# Estadístico DW debe estar cerca de 2 (entre 1.5 y 2.5 es aceptable)
dw_stat <- as.numeric(dw_test$statistic)
independencia_ok <- dw_stat >= 1.5 & dw_stat <= 2.5
print(paste("Estadístico DW:", round(dw_stat, 4), 
           ifelse(independencia_ok, "(Aceptable)", "(Problemático)")))
```


```{r}
# Verificación de Supuestos de Regresión Lineal Múltiple
# Análisis completo de todos los supuestos

# Cargar librerías necesarias
library(car)         # Para VIF y tests de diagnóstico
library(lmtest)      # Para tests de homocedasticidad
library(nortest)     # Para tests de normalidad adicionales
library(corrplot)    # Para matriz de correlación
library(psych)       # Para análisis descriptivo

# Crear el dataset
data <- data.frame(
  Estudiante = 1:9,
  Bachillerato = c(3.25, 1.80, 2.89, 3.81, 3.13, 2.81, 2.20, 2.14, 2.63),
  SAT_Verbal = c(480, 290, 420, 500, 500, 430, 320, 530, 469),
  SAT_Matematicas = c(410, 270, 410, 600, 490, 460, 490, 480, 440),
  Programa = c(3.21, 1.68, 3.58, 3.92, 3.00, 2.82, 1.65, 2.30, 2.33)
)

print("=== DATOS DEL ESTUDIO ===")
print(data)

# Crear el modelo de regresión
modelo <- lm(Programa ~ Bachillerato + SAT_Verbal + SAT_Matematicas, data = data)

print("\n=== RESUMEN DEL MODELO ===")
summary(modelo)

# ============================================================================
# 1. VERIFICACIÓN DE SUPUESTO DE NORMALIDAD
# ============================================================================
print("\n" %+% "="*60)
print("1. SUPUESTO DE NORMALIDAD DE RESIDUOS")
print("="*60)

residuos <- residuals(modelo)
print("Estadísticas descriptivas de residuos:")
print(summary(residuos))

# Test de Shapiro-Wilk (n < 50)
shapiro_test <- shapiro.test(residuos)
print(paste("Test de Shapiro-Wilk - p-valor:", round(shapiro_test$p.value, 4)))
print("H0: Los residuos siguen distribución normal")
print(paste("Conclusión:", ifelse(shapiro_test$p.value > 0.05, 
                                 "NO se rechaza H0 - Normalidad OK", 
                                 "Se rechaza H0 - VIOLACIÓN DE NORMALIDAD")))

# Test de Anderson-Darling (más potente)
ad_test <- ad.test(residuos)
print(paste("Test de Anderson-Darling - p-valor:", round(ad_test$p.value, 4)))

# ============================================================================
# 2. VERIFICACIÓN DE SUPUESTO DE MULTICOLINEALIDAD
# ============================================================================
print("\n" %+% "="*60)
print("2. SUPUESTO DE NO MULTICOLINEALIDAD")
print("="*60)

# Matriz de correlación entre variables independientes
variables_indep <- data[, c("Bachillerato", "SAT_Verbal", "SAT_Matematicas")]
cor_matrix <- cor(variables_indep)
print("Matriz de correlación entre variables independientes:")
print(round(cor_matrix, 4))

# Factor de Inflación de Varianza (VIF)
vif_values <- vif(modelo)
print("\nFactor de Inflación de Varianza (VIF):")
print(round(vif_values, 3))

print("\nInterpretación VIF:")
print("VIF < 5: No multicolinealidad problemática")
print("VIF 5-10: Multicolinealidad moderada")
print("VIF > 10: Multicolinealidad severa")

# Verificar multicolinealidad
max_vif <- max(vif_values)
multicolinealidad <- ifelse(max_vif > 5, "DETECTADA", "NO DETECTADA")
print(paste("Conclusión: Multicolinealidad", multicolinealidad))

# ============================================================================
# 3. VERIFICACIÓN DE SUPUESTO DE HOMOCEDASTICIDAD (VARIANZA CONSTANTE)
# ============================================================================
print("\n" %+% "="*60)
print("3. SUPUESTO DE HOMOCEDASTICIDAD (VARIANZA CONSTANTE)")
print("="*60)

valores_ajustados <- fitted(modelo)

# Test de Breusch-Pagan
bp_test <- bptest(modelo)
print(paste("Test de Breusch-Pagan - p-valor:", round(bp_test$p.value, 4)))
print("H0: Varianza de errores es constante (homocedasticidad)")
print(paste("Conclusión:", ifelse(bp_test$p.value > 0.05, 
                                 "NO se rechaza H0 - Homocedasticidad OK", 
                                 "Se rechaza H0 - VIOLACIÓN DE HOMOCEDASTICIDAD")))

# Test de White (más general)
white_test <- bptest(modelo, ~ fitted(modelo) + I(fitted(modelo)^2))
print(paste("Test de White - p-valor:", round(white_test$p.value, 4)))

# Análisis visual de varianza
varianza_residuos <- var(residuos)
print(paste("Varianza de residuos:", round(varianza_residuos, 4)))

# ============================================================================
# 4. VERIFICACIÓN DE SUPUESTO DE LINEALIDAD
# ============================================================================
print("\n" %+% "="*60)
print("4. SUPUESTO DE LINEALIDAD")
print("="*60)

# Test RESET de Ramsey para linealidad
reset_test <- resettest(modelo, power = 2:3, type = "fitted")
print(paste("Test RESET de Ramsey - p-valor:", round(reset_test$p.value, 4)))
print("H0: El modelo es lineal en los parámetros")
print(paste("Conclusión:", ifelse(reset_test$p.value > 0.05, 
                                 "NO se rechaza H0 - Linealidad OK", 
                                 "Se rechaza H0 - VIOLACIÓN DE LINEALIDAD")))

# Análisis de correlaciones lineales
cor_bach_prog <- cor(data$Bachillerato, data$Programa)
cor_verbal_prog <- cor(data$SAT_Verbal, data$Programa)
cor_mat_prog <- cor(data$SAT_Matematicas, data$Programa)

print("\nCorrelaciones lineales individuales:")
print(paste("Bachillerato - Programa:", round(cor_bach_prog, 4)))
print(paste("SAT Verbal - Programa:", round(cor_verbal_prog, 4)))
print(paste("SAT Matemáticas - Programa:", round(cor_mat_prog, 4)))

# ============================================================================
# 5. VERIFICACIÓN DE SUPUESTO DE INDEPENDENCIA
# ============================================================================
print("\n" %+% "="*60)
print("5. SUPUESTO DE INDEPENDENCIA DE ERRORES")
print("="*60)

# Test de Durbin-Watson
dw_test <- dwtest(modelo)
print(paste("Test de Durbin-Watson - estadístico:", round(dw_test$statistic, 4)))
print(paste("Test de Durbin-Watson - p-valor:", round(dw_test$p.value, 4)))
print("H0: No hay autocorrelación de primer orden")
print(paste("Conclusión:", ifelse(dw_test$p.value > 0.05, 
                                 "NO se rechaza H0 - Independencia OK", 
                                 "Se rechaza H0 - VIOLACIÓN DE INDEPENDENCIA")))

# Estadístico DW debe estar cerca de 2 (entre 1.5 y 2.5 es aceptable)
dw_stat <- as.numeric(dw_test$statistic)
independencia_ok <- dw_stat >= 1.5 & dw_stat <= 2.5
print(paste("Estadístico DW:", round(dw_stat, 4), 
           ifelse(independencia_ok, "(Aceptable)", "(Problemático)")))

# ============================================================================
# 6. GRÁFICOS DE DIAGNÓSTICO
# ============================================================================
print("\n=== CREANDO GRÁFICOS DE DIAGNÓSTICO ===")

par(mfrow = c(2, 3))

# Gráfico 1: Residuos vs Valores ajustados (Homocedasticidad y Linealidad)
plot(valores_ajustados, residuos, 
     main = "Residuos vs Valores Ajustados\n(Homocedasticidad)",
     xlab = "Valores Ajustados", ylab = "Residuos", pch = 19, col = "blue")
abline(h = 0, col = "red", lty = 2, lwd = 2)
# Agregar línea de tendencia
lines(lowess(valores_ajustados, residuos), col = "orange", lwd = 2)

# Gráfico 2: Q-Q plot (Normalidad)
qqnorm(residuos, main = "Q-Q Plot\n(Normalidad de Residuos)", pch = 19)
qqline(residuos, col = "red", lwd = 2)

# Gráfico 3: Histograma de residuos (Normalidad)
hist(residuos, main = "Histograma de Residuos\n(Normalidad)", 
     xlab = "Residuos", col = "lightblue", breaks = 5, freq = FALSE)
curve(dnorm(x, mean = mean(residuos), sd = sd(residuos)), 
      add = TRUE, col = "red", lwd = 2)

# Gráfico 4: Residuos vs Orden (Independencia)
plot(1:length(residuos), residuos, 
     main = "Residuos vs Orden\n(Independencia)",
     xlab = "Orden de Observación", ylab = "Residuos", 
     pch = 19, col = "green", type = "b")
abline(h = 0, col = "red", lty = 2, lwd = 2)

# Gráfico 5: Valores absolutos de residuos vs ajustados (Homocedasticidad)
plot(valores_ajustados, abs(residuos), 
     main = "√|Residuos| vs Valores Ajustados\n(Homocedasticidad)",
     xlab = "Valores Ajustados", ylab = "√|Residuos|", pch = 19, col = "purple")
lines(lowess(valores_ajustados, abs(residuos)), col = "red", lwd = 2)

# Gráfico 6: Leverage y distancia de Cook
plot(modelo, which = 5, main = "Residuos vs Leverage\n(Valores atípicos)")

par(mfrow = c(1, 1))

# ============================================================================
# 7. RESUMEN DE VIOLACIONES DE SUPUESTOS
# ============================================================================
print("\n" %+% "="*70)
print("RESUMEN: VERIFICACIÓN DE SUPUESTOS")
print("="*70)

violaciones <- c()

# Normalidad
if(shapiro_test$p.value <= 0.05) {
  violaciones <- c(violaciones, "Normalidad")
}

# Multicolinealidad
if(max_vif > 5) {
  violaciones <- c(violaciones, "Multicolinealidad")
}

# Homocedasticidad
if(bp_test$p.value <= 0.05) {
  violaciones <- c(violaciones, "Varianza constante")
}

# Linealidad
if(reset_test$p.value <= 0.05) {
  violaciones <- c(violaciones, "Linealidad")
}

# Independencia
if(dw_test$p.value <= 0.05 | !independencia_ok) {
  violaciones <- c(violaciones, "Independencia")
}

print("SUPUESTOS EVALUADOS:")
print(paste("✓ Normalidad:", ifelse("Normalidad" %in% violaciones, "VIOLADO", "CUMPLIDO")))
print(paste("✓ No Multicolinealidad:", ifelse("Multicolinealidad" %in% violaciones, "VIOLADO", "CUMPLIDO")))
print(paste("✓ Homocedasticidad:", ifelse("Varianza constante" %in% violaciones, "VIOLADO", "CUMPLIDO")))
print(paste("✓ Linealidad:", ifelse("Linealidad" %in% violaciones, "VIOLADO", "CUMPLIDO")))
print(paste("✓ Independencia:", ifelse("Independencia" %in% violaciones, "VIOLADO", "CUMPLIDO")))

print("\n" %+% "="*70)
if(length(violaciones) == 0) {
  print("CONCLUSIÓN: TODOS LOS SUPUESTOS SE CUMPLEN")
} else {
  print("CONCLUSIÓN: SE DETECTARON VIOLACIONES EN:")
  for(v in violaciones) {
    print(paste("  -", v))
  }
  
  # Identificar la violación más probable con n=9
  print("\nCON MUESTRA PEQUEÑA (n=9), LA VIOLACIÓN MÁS PROBABLE ES:")
  if("Normalidad" %in% violaciones) {
    print(">>> NORMALIDAD <<<")
    print("Razón: Con muestras pequeñas, es difícil verificar normalidad")
    print("Los tests de normalidad tienen poco poder estadístico")
  } else if(length(violaciones) > 0) {
    print(paste(">>>", violaciones[1], "<<<"))
  }
}
print("="*70)

# ============================================================================
# 8. ANÁLISIS ADICIONAL PARA MUESTRAS PEQUEÑAS
# ============================================================================
print("\n=== CONSIDERACIONES ESPECIALES PARA n=9 ===")
print("1. Tests estadísticos tienen bajo poder con n pequeño")
print("2. Distribuciones pueden no ser normales por azar")
print("3. Se requiere análisis visual complementario")
print("4. Intervalos de confianza pueden ser amplios")

# Análisis de tamaño de muestra
n <- nrow(data)
k <- 3  # número de variables independientes
print(paste("Observaciones (n):", n))
print(paste("Variables independientes (k):", k))
print(paste("Grados de libertad del error:", n - k - 1))
print(paste("Ratio n/k:", round(n/k, 2)))
print("Recomendación: n/k > 10 para resultados confiables")
```

