---
title: 'SEMANA 12: DIAGRAMA DE DISPERSIÓN. INTERPRETACIÓN'
author: "Daniel Escriba Flores"
date: "2025-06-09"
output:
  html_document:
    toc: true
    toc_depth: '3'
    df_print: paged
  prettydoc::html_pretty:
    theme: leonids
    toc: true
    highlight: github
  pdf_document:
    latex_engine: xelatex
    toc: true
    toc_depth: 3
    number_sections: true
---

```{r setup, include=FALSE}
knitr::opts_chunk$set(echo = TRUE)
```

```{r Librerias, warning=FALSE,echo=FALSE,message=FALSE}

library(readxl)
library(pander)
library(equatiomatic)

```

# Caso 1

Supongamos que tenemos la intención de volvernos socios de una tienda de electrodomésticos; para estar seguros de la decisión, queremos estimar cómo será el crecimiento de los ingresos (en soles) para el próximo año. A continuación, se muestran los datos de los últimos años:


```{r Tabla, echo=FALSE}

library(readxl)

data = read_excel("Lab12.xlsx", sheet="P1")
data= as.data.frame(data)

# Evitar notación científica
options(scipen=999)

pander(data, caption = "Tabla de datos",
       justify = "center")
```

Con respecto a lo anterior, haga lo siguiente:

## Pregunta A: Datos y Dispersion

Lea la base de datos y elabore un diagrama de dispersión. Incluya diferentes parámetros para los colores, título del gráfico, nombre de los ejes, tipo de marca y tamaño.

### Lectura de datos

```{r Data}

library(readxl)

data = read_excel("Lab12.xlsx", sheet="P1")
data= as.data.frame(data)
data
```

### Diagrama con parametros 

```{r diagrama, fig.height=6, fig.width=7}


# Crear el diagrama de dispersión
plot(data, 
     pch=12,          # Tipo de marca: círculo sólido
     col="blue",      # Color de las marcas
     cex=1.5,         # Tamaño de las marcas
     main="Gráfico de dispersión de ingresos anuales",  # Título del gráfico
     xlab="Año",      # Nombre del eje X
     ylab="Ingresos (soles)",  # Nombre del eje Y
     col.main="darkgreen",  # Color del título
     col.lab="darkblue",    # Color de los nombres de los ejes
     col.axis="darkred")    # Color de los ejes

```


## Pregunta B: Grupos y Dispersion

Separe los datos en dos grupos considerando a uno de ellos del año 2012 hacia adelante. Luego, elabore un diagrama de dispersión que muestre dichos grupos incluyendo diferentes parámetros gráficos.

```{r}
# Crear un factor para los grupos
grupo <- as.factor(ifelse(data$Año < 2012, "Grupo 1", "Grupo 2"))

# Definir colores para los grupos
colores <- c("pink", "green")

# Crear el diagrama de dispersión
plot(data$Año, data$Ingresos, 
     pch=as.numeric(grupo), 
     col=colores[grupo], 
     cex=1.5,
     main="Gráfico de dispersión agrupado",
     xlab="Año",
     ylab="Ingresos (soles)")

# Agregar leyenda
legend("topleft", 
       legend=c("Grupo 1", "Grupo 2"), 
       pch=c(1, 2), 
       col=colores,
       cex=1.2)
```

---

# Caso 2

Un agrónomo diseñó un estudio en el que se cultivaron tomates utilizando seis cantidades distintas de fertilizante: 0, 20, 40, 60, 80 y 100 libras por cada 1000 pies cuadrados. Estos índices de aplicación de fertilizante se asignaron de manera aleatoria a parcelas de tierra que arrojaron la siguiente producción de tomate (en libras):

```{r, echo=FALSE}

library(readxl)

data1 = read_excel("Lab12.xlsx", sheet="P2")
data1= as.data.frame(data1)

# Evitar notación científica
options(scipen=999)

pander(data1, caption = "Tabla de datos",
       justify = "center")
```

Con respecto a lo anterior, haga lo siguiente:

## Pregunta A: Datos y Dispersion

Lea la base de datos y elabore un diagrama de dispersión. Incluya diferentes parámetros para los colores, título del gráfico, nombre de los ejes, tipo de marca y tamaño.

### Lectura de datos

```{r}

library(readxl)

data1 = read_excel("Lab12.xlsx", sheet="P2")
data1= as.data.frame(data1)
data1
```

### Diagrama con parametros 

```{r, fig.height=6, fig.width=7}


# Crear el diagrama de dispersión
plot(data1, 
     pch=25,          # Tipo de marca: círculo sólido
     col="purple",      # Color de las marcas
     cex=1.5,         # Tamaño de las marcas
     main="Gráfico de dispersión de Redimiento",  # Título del gráfico
     xlab=" Indice ",      # Nombre del eje X
     ylab="Redimiento",  # Nombre del eje Y
     col.main="orange",  # Color del título
     col.lab="red",    # Color de los nombres de los ejes
     col.axis="skyblue")    # Color de los ejes

```


## Pregunta B: Grupos y Dispersion

Separe los datos en dos grupos considerando a uno de ellos con índice de aplicación de fertilizante de 60 hacia adelante. Luego, elabore un diagrama de dispersión que muestre dichos grupos incluyendo diferentes parámetros gráficos.

```{r}
# Crear un factor para los grupos
grupo <- as.factor(ifelse(data1$Indice < 60, "Grupo 1", "Grupo 2"))

# Definir colores para los grupos
colores <- c("brown", "blue")

# Crear el diagrama de dispersión
plot(data1$Indice, data1$Rendimiento, 
     pch=(as.numeric(grupo)), 
     col=colores[grupo], 
     cex=1.5,
     main="Gráfico de dispersión agrupado",
     xlab="Indice",
     ylab="Redimiento")

# Agregar leyenda
legend("topleft", 
       legend=c("Grupo 1", "Grupo 2"), 
       pch=c(1, 2), 
       col=colores,
       cex=1.2)
```

---