---
title: "GLAB09_PH_Regresion_Multiple"
author: "EFN"
date: "2023-04-26"
output: html_document
---

```{r setup, include=FALSE}
knitr::opts_chunk$set(echo = TRUE)
```

## SEMANA 9: PRUEBAS DE HIPOTESIS PARA MODELO MULTILINEAL

### GUIA DE LABORATORIO
Revise junto con el docente el ejemplo de aplicación para que luego pueda resolver el caso de aplicación propuesto.

### EJEMPLO DE APLICACIÓN
1. Primero creamos un archivo R Markdown, colocando un título y autor que irán en la cabecera.

2. Procederemos a leer la base de datos llamada “calefacción”, que contiene información sobre el costo de calefacción (en dólares) el cual se quiere predecir con base a la temperatura exterior diaria media (en °F), el número de pulgadas de aislamiento en el ático y la antiguedad en años del calentador para un grupo de casas puestas en venta en una ciudad de Estados Unidos. 

Se trabajará con un documento de Excel. Para ello se debe tener instalado el paquete ‘readxl’ en la consola, luego se llama a esta con library(readxl). Luego buscamos la ruta de nuestro archivo por medio de file.choose() y la asignamos a una variable (para este caso ‘ruta_excel’) y si queremos ver cuáles son los nombres de las hojas de nuestro documento de Excel utilizamos excel_sheets(). Una vez hecho esto podemos desechar o poner como comentario ‘file.choose()'. Para leer dicha base de datos haremos uso de la función read_excel().

### Importacion de librería
```{r importando}
library(readxl)
# file.choose()
ruta_excel = "calefacción.xlsx"

excel_sheets(ruta_excel)
```
### Leyendo la base de datos
```{r data}
data = read_excel(ruta_excel, sheet="Hoja1")
data = data[-1]
data = as.data.frame(data)
data
```

3. Podemos calcular algunas medidas descriptivas con la función summary().

### Medidas descriptivas

```{r descriptivos}
summary(data)
```

4. Para llevar a cabo la regresión múltiple utilizamos la función lm() escribiendo primero la variable dependiente y luego las independientes colocando en medio el simbolo ~ (podríamos definir previamente las variables con otros nombres o colocar sus nombre originales). Para ver un resumen del modelo usamos la función summary() y si queremos extraer los coeficientes (pendientes e intercepto) escribimos “$coefficients” al lado del nombre del modelo que se dio a la regresión.

### Ajuste del Modelo de regresión múltiple
```{r}
modelo = lm(formula=Costo ~ Temperatura + Aislamiento + Antigüedad, data=data)
summary(modelo)
modelo$coefficients
```
### la ecuación de regresion lineal

5. Podemos escribir la ecuación de regresión múltiple de acuerdo a los coeficientes obtenidos.

#### costo = 427.19 - 4.58Temperatura - 14.83Aislamiento + 6.10Antigüedad

```{r}
res = summary(modelo)
res$coefficients
```

#### Calculo del pvalue nanualmente

```{r}
(t_crit = qt(0.95, df = 20-2))

interc = abs(res$coefficients[1,3])
temper = abs(res$coefficients[2,3])
aislam = abs(res$coefficients[3,3])
antigu = abs(res$coefficients[4,3])

(1-pt(interc, df = 20-4) ) * 2 # OK
(1-pt(temper, df = 20-4) ) * 2
(1-pt(aislam, df = 20-4) ) * 2
(1-pt(antigu, df = 20-4) ) * 2
```

6. Para probar la linealidad entre las variables haremos uso de la función cor.test() que se basa en el estadístico t. Si el p-valor es menor a 0.05, se debe rechazar la hipótesis nula Ho, de que no existe correlación lineal entre Xs e Y. En caso contrario aceptar Ho. Los diagramas de dispersión los podemos hacer con la función ‘ggpairs() del paquete “GGally”.

### Linealidad

```{r prueba t, message=FALSE, warning=FALSE}
cor.test(data$Costo, data$Temperatura)
```
𝐻0: ρ=0 (No existe correlación entre Costo y Temperatura)

𝐻1: ρ≠0 (Existe correlación; lo que se espera)

p-value = 1.407e-05 < 0.05. Entonces, al 5% de significancia estadistica se rechaza la Ho de que No existe correlacion entre Costo y Temperatura. Es decir, se acepta la hipotesis alternativa H1 de que existe correlacion.

```{r}
cor.test(data$Costo, data$Aislamiento)
```

𝐻0: ρ=0 (No existe correlación entre Costo y Aislamiento)

𝐻1: ρ≠0 (Existe correlación; lo que se espera)

p-value = p-value = 0.2738 > 0.05. Entonces, al 5% de significancia estadistica NO se rechaza la Ho de que No existe correlacion entre Costo y Aislamiento Es decir, se acepta la hipotesis nula Ho de que NO existe correlacion.

```{r}
cor.test(data$Costo, data$Antigüedad)
```

𝐻0: ρ=0 (No existe correlación entre Costo y Antigüedad)

𝐻1: ρ≠0 (Existe correlación;  lo que se espera)

p-value = 0.01469 < 0.05. Entonces, al 5% de significancia estadistica se rechaza la Ho de que No existe correlacion entre Costo y Antiguedad. Es decir, se acepta la hipotesis alternativa H1 de que existe correlacion.

```{r message=FALSE, warning=FALSE}
library(GGally)

ggpairs(data, lower=list (continuous="smooth"),
diag=list (continuous="barDiag"), axisLabe1s="none")
```

### Independencia
7. Si queremos probar la independencia entre los errores hacemos uso de la función dwtest() que se basa en el estadístico Durbin-Watson. Previo a ellos debemos instalar el paquete lmtest. Si el p-valor (p-value) es menor a 0.05, se debe rechazar la hipótesis nula Ho, de que no existe autocorrelación entre los residuos, y en caso contrario aceptar Ho. 

```{r prueba Durbin-watson, message=FALSE, warning=FALSE}
library(lmtest)

dwtest(modelo)
```
𝐻0: No existe autocorrelación entre los residuos (lo que se espera)

𝐻1: Si existe autocorrelación entre los residuos

p-value = 0.1625 > 0.05. Entonces, al 5% de significancia estadistica, NO se rechaza la hipotesis nula Ho, de que No existe autocorrelacion. Es decir, NO existe autocorrelacion entre los residuos.

El gráfico de residuos vs. orden lo hacemos con la función plot() colocando como parámetros los residuos.

```{r}
plot(modelo$residuals)
```

### Normalidad

8. Si queremos probar la normalidad de los residuos hacemos uso de la función shapiro.test() que se basa en el estadistico Shapiro-Wilk sobre los residuos. Si el p-valor (p-value) es menor a 0.05, se debe rechazar la hipótesis nula Ho de que los residuos se distribuyen normalmente, y en caso contrario aceptar Ho.

```{r prueba shapiro-wilk}
shapiro.test(modelo$residuals)
```
𝐻0: Los residuos se distribuyen normalmente (lo que se espera)

𝐻1: Los residuos no se distribuyen normalmente

p-value = 0.843 > 0.05. Entonces, al 5% de significancia estadistica, NO se rechaza la hipotesis nula Ho, de que os residuos se distribuyen normalmente. Es decir, os residuos siguen una distribuyen normal.

Podemos hacer un gráfico Q-Q para ver si están alrededor de la recta.

```{r}
plot(modelo, 2)
```

### Varianza constante

9. Por último, para probar la varianza constante (homocedasticidad) de los residuos hacemos uso de la función bptest() que se basa en el estadístico Breusch-Pagan sobre los residuos. Previo a ellos debemos instalar el paquete lmtest en caso de no tenerlo.

Si el p-valor (p-value) es menor a 0.05, se debe rechazar la hipótesis nula Ho, de que los residuos tienen varianza constante, y en caso contrario aceptar Ho. 

```{r prueba Breusch-Pagan}
library(lmtest)

bptest(modelo)
```
𝐻0: Los residuos tienen varianza constante (Lo que se espera de un buen modelo)

𝐻1: Los residuos no tienen varianza constante

p-value = 0.5207 > 0.05. Entonces, al 5% de significancia estadistica, NO se rechaza la hipotesis nula Ho, de que los residuos tienen varianza constante. 

Tambien Podemos hacer un gráfico de los residuos vs. los valores ajustados por medio de la función plot().
```{r}
plot(modelo, 1)
```

En este grafico se espera que los residuos sean aleatoriamente positivos y negativos alrededor de cero, sin evidenciar un patron demasiado notorio.