---
title: "PRUEBA GLOBAL DEL MODELO MULTILINEAL. PRUEBA INDIVIDUAL PARA LOS COEFICIENTES. INTERVALO DE CONFIANZA PARA LOS PARÁMETROS"
author: "EFN"
date: "2023-04-26"
output: 
  html_document:
    toc: true
    theme: united

---

```{r setup, include=FALSE}
knitr::opts_chunk$set(echo = TRUE)
```

## SEMANA 10

## GUÍA DE LABORATORIO
Revise junto con el docente el ejemplo de aplicacion para que luego pueda resolver el caso de aplicacion propuesto.

EJEMPLO DE APLICACIÓN
1. Primero creamos un archivo R Markdown, colocando un título y autor que irán en la cabecera.

2. Procederemos a leer la base de datos llamada “calefaccion”, que contiene información sobre el costo de calefacción (en dólares) el cual se quiere predecir con base a la temperatura exterior diaria media (en °F), el número de pulgadas de aislamiento en el ático y la antigüedad en años del calentador para un grupo de casas puestas en venta en una ciudad de Estados Unidos. 

Se trabajará con un documento de Excel. Para ello se debe tener instalado el paquete readxl en la consola, luego se llama a esta con library(readxl). Luego buscamos la ruta de nuestro archivo por medio de file.choose() y la asignamos a una variable (para este caso ‘ruta_excel’) y si queremos ver cuáles son los nombres de las hojas de nuestro documento de Excel utilizamos excel_sheets(). Una vez hecho esto podemos desechar o poner como comentario file.choose(). Para leer dicha base de datos haremos uso de la función read_excel().

### Importando librería

```{r importando}
library(readxl)

# file.choose()

ruta_excel = "calefacción.xlsx"
excel_sheets(ruta_excel)
```

### Leyendo la base de datos
```{r data}
data = read_excel(ruta_excel, sheet="Hoja1")
data = as.data.frame(data)
data
```

3. Para llevar a cabo la regresión múltiple utilizamos la funcion lm() escribiendo primero la variable dependiente y luego las independientes colocando en medio el símbolo “~" (podríamos definir previamente las variables con otros nombres o colocar sus nombre originales). Si queremos extraer los coeficientes (pendientes e intercepto) escribimos ‘$coefficients’ al lado del nombre del modelo que se dio a la regresión.

### Modelo de regresion múltiple
```{r modelo} 
modelo = lm(formula=Costo ~ Temperatura + 
              Aislamiento + 
              Antigüedad, 
            data=data)

modelo$coefficients
```

Podemos escribir la ecuación de regresión múltiple de acuerdo a los coeficientes obtenidos.

### Escribiendo la ecuacion

####   Costo = 427.19 - 4.58Temperatura - 14.83Aislamiento + 6.10 Antigüedad

5. La función summary() nos permite obtener los resultados del estadístico F para la prueba global y los estadístico t para las pruebas individuales. 

Para la prueba global, si el p-valor es menor a 0.05, se debe rechazar la hipótesis nula Ho de que todos los coeficientes de la regresión son ceros y en caso contrario aceptar Ho. 

Asimismo, para la prueba individual, si el p-valor asociado a un coeficiente es menor a 0.05, se debe rechazar la hipótesis nula Ha de que el coeficiente de la regresión es cero y en caso contrario aceptar Ho.

### Prueba global e individual para los coeficientes

### Prueba global 

Ho: Beta1 = Beta2 = ... = Betak = 0

Ha: Al menos dos Betas son != 0

```{r }
res = summary(modelo)
res
```
Antigüedad 
t_prueba = 1.521
pvalue = 0.14786 > 0.05 => aceptamos la Ho de que Antigüedad = 0

Conclusión: p-value = 6.562e-06 < 0.05. Por tanto, al 5% de significancia estadística, se rechaza la Ho de que todos los Betas son iguales a 0; es decir, al menos uno de ellos es diferente de cero.

```{r}
f_cri = qf(p = 0.95, df1 = 3, df2 = 20-(3+1))
cat('\nf_cri =', f_cri)
```
Conclusión: Considerando los valores del estadístico f, vemos que f > f_cri. Por tanto, al 5% de significancia estadística, se rechaza la Ho de que todos los Betas son iguales a 0; es decir, al menos uno de ellos es diferente de cero.

6. Para encontrar los intervalos de confianza para el intercepto y los parámetros del modelo de regresión múltiple poblacional, usamos la función confint(), ingresando como parámetros el modelo y el nivel de confianza. Si alguno de los intervalos contiene al cero (0), este no es significativo para el modelo y por tanto se puede excluir del mismo.

### Intervalos de confianza para los parámetros

```{r intervalos}
confint(modelo, level=0.95)
```

7. De acuerdo al análisis anterior, se debe excluir del modelo a la variable “Antiguedad”. Volvemos a generar un nuevo modelo de regresión múltiple sin esta variable y analizamos los resultados de la prueba global y las pruebas individuales para los coeficientes. En caso se cumplan las hipótesis anteriores, significa que nuestro modelo es válido y podemos utilizarlo para realizar predicciones.

### Nuevo modelo de regresion múltiple

```{r nuevo modelo}
modelo1 = lm(formula=Costo ~
               Temperatura 
             + Aislamiento, 
             data=data)

summary(modelo1)
```
Para Temperatura:
Ho: Temperatura = 0

Ha: Temperatura <> 0

t_prueba = -7.337
pvalue = 1.16e-06 < 0.05 => rechazamos la Ho de que Temperatura = 0 

```{r}
# qt(p = 0.95, df = 17, lower.tail = T)
pt(q = 11.040, df = 17, lower.tail = F) * 2
pt(q = -7.337, df = 17, lower.tail = T) * 2
```


Podemos escribir la nueva ecuación de regresión múltiple de acuerdo a los coeficientes obtenidos.

### Escribiendo la nueva ecuacion

####     Costo = 490.29 - 5.15Temperatura - 14.72Aislamiento

Si queremos hacer una predicción a partir de la nueva ecuación de regresión múltiple, asignamos un valor a cada variable independiente y aplicamos la función predict() que tiene como parámetros el modelo y el valor de las variables independientes. 

Por ejemplo, queremos estimar el costo de calefacción para una casa, cuya temperatura externa media del mes es de 30 grados (Temperatura=30) y hay 5 pulgadas de aislamiento en el ático (Aislamiento=5). 

Se puede hacer una serie de predicciones utilizando la función seq() en una de las variables independientes manteniendo constantes a las otras y siguiendo un proceso similar al caso anterior.

### Cálculo de predicciones

```{r predicciones}
predictores = data.frame(Temperatura=30, Aislamiento=5)
predictores
costo_est = predict(modelo1, predictores)
costo_est
```

```{r}
predictores = data.frame(Temperatura = seq(30, 40, 1),
                         Aislamiento=5)
predictores
costo_est = data.frame( prediccion=predict(modelo1, predictores))
costo_est
```


