---
title: 'SEMANA 11: MODELOS DE REGRESIÓN NO LINEAL'
author: "Daniel Escriba Flores"
date: "2025-05-28"
output:
  prettydoc::html_pretty:
    theme: leonids
    toc: yes
    highlight: github
  html_document:
    toc: true
    theme: journal
    highlight: textmate
    toc_depth: 3
    toc_float:
      collapsed: false
---

```{r setup, include=FALSE}
knitr::opts_chunk$set(echo = TRUE)
```

# Caso Practico - Datos de población de un barrio en un período de 20 años 

  En la siguiente tabla aparecen los datos de población de un pequeño barrio de una ciudad en un período de 20 años. Un ingeniero debe pronosticar la población que habrá dentro de 5 años para poder anticipar la demanda de energía. Analice qué modelo se adapta mejor y luego aplique regresión lineal.

```{r Data, warning=FALSE,echo=FALSE,message=FALSE}

library(readxl)
library(pander)
library(equatiomatic)

```

```{r, data}

data = read_excel("Tar_Describa.xlsx", sheet="Datos")
data = as.data.frame(data)

# Usar pander para formatear la tabla

pander(data, caption = "Tabla de datos",
       justify = "center",  # Centrar todo el contenido
       col.names = c("Tiempo (años)", "Población (habitantes)"))
```

## A.	Haga la representación gráfica en R, usando plot().

```{r, visualizacion inicial}

plot(data$T, data$P, main = "Crecimiento de la Población", type = "b",
     xlab = "Años (T)", ylab = "Población (P)", pch = 19, col = "blue",lwd=2)


```

## B.	Transforme las variables, como se muestra en el video y ajuste el modelo lineal simple con las variables transformadas.

```{r,Transformación logarítmica y ajuste del modelo }

data$log_P <- log(data$P)  # Transformación logarítmica

pander(data , caption = "Tabla de datos con tranformacion",justify = "center")
```


```{r}
modelo_transformado <- lm(log_P ~ T, data = data)
summary(modelo_transformado)
```

## c.	Escriba la ecuación de regresión simple con las variables transformadas.

```{r}
# Versión básica
extract_eq(modelo_transformado)
```

```{r}
# Versión con valores de coeficientes
extract_eq(modelo_transformado, use_coefs = TRUE, coef_digits = 5)

```

## d.	Escriba la ecuación de regresión original con las variables no transformadas.

```{r, Ecuación exponencial}

a <- round(exp(coef(modelo_transformado)[1]), 2)
b <- round(coef(modelo_transformado)[2], 4)
exp_eq <- paste0("$$\n\\widehat{P} = ", a, " \\cdot e^{", b, "T}\n$$")

cat("**Modelo exponencial:**\n",exp_eq)

```
$$\widehat{P} = 100.04 \cdot e^{0.15T}$$



## e. Pronosticar la población en el año 25.

```{r}
# Predicción para 25 años
nuevo_T <- data.frame(T = 25)
prediccion_log <- predict(modelo_transformado, nuevo_T)
prediccion_P <- exp(prediccion_log)

cat("La población predicha para T = 25 años es:", round(prediccion_P, 0))
```

